臺灣臺北地方法院刑事判決　　　　　　　 92年度自字第325號
　　自　訴　人　乙○○
　　自訴代理人　陳松棟律師
　　　　　　　　李逸文律師
　　被　　　告　甲○○
　　選任辯護人　劉緒倫律師
　　　　　　　　李宗輝律師
　　被　　　告　丙○○
上列被告等因誣告案件，經自訴人提起自訴，本院判決如下：
    主  文
甲○○無罪。
丙○○公訴不受理。
    理  由
壹、無罪部分：
一、本件自訴意旨如自訴狀所載（如附件）。
二、按犯罪事實應依證據認定之，無證據不得推定其犯罪事實；
    又不能證明被告犯罪者，應諭知無罪之判決，刑事訴訟法第
    154條第2項、第301條第1項分別定有明文。且認定不利於被
    告之事實須依積極證據，苟積極證據不足為不利於被告事實
    之認定時，即應為有利於被告之認定（最高法院30年台上字
    第816號判例參照）。稱誣告即虛構事實進而申告他人犯罪
    而言，所謂虛構事實，係指明知無此事實而故意捏造者而言
    ，如若出於誤信、誤解、誤認或懷疑有此事實，或對於其事
    實誇大其詞，或資為其訟爭上之攻擊或防禦方法，或其目的
    在求判明是非曲直者，固均不得謂屬於誣告，即其所申告之
    事實，並非完全出於憑空捏造或尚非全然無因，只以所訴事
    實，不能積極證明為虛偽或因證據不充分，致被誣人不受追
    訴處罰者，仍不得謂成立誣告罪，最高法院83年度台上字第
    19 59號裁判意旨參照。
三、自訴意旨認被告甲○○涉有誣告之罪嫌，無非係以湯福妹之
    遺囑、被告甲○○之函、被告甲○○養父姚垂遠切結書、台
    灣桃園地方法院85年度家聲字第31號裁定、86年度壢簡字第
    279號判決、87年度簡上字第94號判決、最高法院88年度台
    簡上字第30號裁定、89年度台簡聲字第12號裁定、台灣桃園
    地方法院90年度重訴字第102號判決、台灣桃園地方法院檢
    察署檢察官90年偵字第13843號不起訴處分書資為佐證。訊
    之被告甲○○固不否認有向台灣桃園地方法院檢察署提出詐
    欺告訴之事實，惟辯稱：自訴人否認有借錢之事實，所以認
    為有詐欺之行為，而且主要是委由律師丙○○處理，細節伊
    並不清楚等語。
四、經查：本件係因訴外人湯福妹死亡後無人繼承，經指定丙○
    ○為遺囑執行人，而湯福妹遺留有自訴人乙○○、訴外人天
    正玻璃有限公司、彭賢正、羅婉尹所簽發、背書之支票，經
    被告丙○○提起民事訴訟後均敗訴，始由被告丙○○、甲○
    ○向台灣桃園地方法院檢察署提出詐欺告訴，嗣由台灣桃園
    地方法院檢察署檢察官，以90年偵字第13843號為不起訴處
    分等情，有自訴人所提出之上揭民事判決、裁定以及台灣桃
    園地方法院檢察署檢察官不起訴處分書為據，且為被告甲○
    ○所是認，應堪認定；次查：自訴人與被告間所進行之民事
    訴訟中，自訴人所提出之台灣桃園地方法院86年度壢簡字第
    279號判決、87年度簡上字第94號判決、最高法院88年度台
    簡上字第30號裁定、89年度台簡聲字第12號裁定，以及最高
    法院91年度台上字第786號判決、台灣桃園地方法院86年度
    壢簡字第277號宣示判決筆錄、87年度簡上字第93號判決、
    最高法院89年度台簡上字第29號判決（台灣桃園地方法院檢
    察署偵查卷），均係由被告丙○○以遺囑執行人之身分所提
    出，但經法院認其所提出即自訴人及訴外人所簽發、背書支
    票，因並非屬於湯福妹之遺囑所定之範圍，而不屬被告丙○
    ○所擔任遺囑執行人所得管理處分，故以當事人適格之欠缺
    為理由駁回該訴訟，是該等判決，僅是形式上之裁判，並未
    就自訴人應否償還該款項為判斷，因此，並無從以上述之判
    決及裁定，即可認定自訴人並未負有債務；再查：台灣桃園
    地方法院90年重訴102號民事判決中雖敘明被告甲○○並不
    得主張該等支票之權利，但該案件係在91年11月8日裁判，
    然而被告甲○○則係於90年8月17日具名提出詐欺告訴狀，
    經台灣桃園地方法院檢察署以90年偵字第13843號受理後，
    先後於90年10月23日、91年4月29日開庭偵訊，且該二次庭
    期被告甲○○均未到庭提出指述，因此，於被告甲○○提出
    告訴狀之時，並未有任何民事判決實體上認定其不得主張該
    支票之權利，是尚難認被告甲○○已明知其不得主張權利，
    卻又故意提出告訴之情形；又查：被告丙○○以該支票提起
    前揭訴訟時，自訴人以及訴外人天正玻璃有限公司、彭賢正
    、羅婉尹等均否認有向湯福妹借款，稱本來是要以支票調現
    ，後來未借到款項，但支票卻未取回等語，此有台灣桃園地
    方法院86年度壢簡字第279號判決書（判決書第3頁）、第
    277號判決書（判決書第2頁）記載明確，然而，湯福妹之支
    票帳戶之存款，確有以支票兌現之方式付款至自訴人帳戶等
    情，有中國信託商業銀行、台灣土地銀行中壢分行回函可稽
    ，且證人許淑慎在86年度壢簡字第277號案件於87年3月6日
    庭訊時，亦證稱湯福妹因款項借出收不回來，心急地請證人
    許淑慎幫忙查詢等語，足見湯福妹與自訴人等間確實有大額
    金錢往來之情形，但此與自訴人於民事案件所答辯本要借款
    未得且支票未取回等語之情節，迥然不符，是被告甲○○認
    自訴人涉有詐欺、幫助彭賢正等詐欺行為之嫌疑，尚非全然
    無中生有，況且，依照被告甲○○所提出告訴狀之記載，已
    敘明案件來龍去脈並說明涉有犯罪之源由，是其行為與「虛
    構事實申告他人犯罪」之情形，顯然有間甚明，亦無從遽認
    被告甲○○有何誣告之行為；綜上所述，尚無證據足資認定
    被告甲○○之行為，自難以該罪相繩，既不能證明被告甲○
    ○犯罪，是揆諸前揭判例之意旨，自應依法為被告甲○○無
    罪判決之諭知。
貳、公訴不受理部分：
一、按被告死亡者，應諭知不受理之判決，刑事訴訟法第303條
    第5款定有明文。
二、查本件被告丙○○業於民國93年8月3日死亡，此有個人除戶
    資料附卷可稽。依照上開說明，爰不經言詞辯論，逕為不受
    理之判決。
、據上論斷，應依刑事訴訟法第343條、第301條第1項、第303
    條第5款、第307條，判決如主文。
中　　華　　民　　國　　94　　年　　4 　　月　　22　　日
             　　 刑事第二庭    審判長法　官　吳孟良
　　　　　　　　　　　　　　　　      法　官　郭惠玲
                                　　　法　官　蘇嘉豐
以上正本證明與原本無異。
如不服本判決，應於判決送達後10日內向本院提出上訴狀（應抄
附繕本）。告訴人或被害人如對於本判決不服者，應具備理由請
求檢察官上訴，其上訴期間之計算係以檢察官收受判決正本之日
期為準。
                                      書記官  蘇靜紅
中　　華　　民　　國　　94　　年　　4 　　月　　22　　日
